【裁判字號】    94,上易,386
【裁判日期】    950912
【裁判案由】    排除侵害等
【裁判全文】
臺灣高等法院民事判決                 94年度上易字第386號
上  訴  人  乙○○
訴訟代理人  劉添錫律師
被上訴人    戊○○
訴訟代理人  洪明俊律師
            邱清銜律師
上  一  人
複代理人    沈朝標律師
上列當事人間排除侵害等事件，上訴人對於中華民國94年3月17
日臺灣桃園地方法院93年度訴字第934號第一審判決提起上訴，
本院於95年8月29日言詞辯論終結，判決如下：
    主  文
上訴駁回。
第二審訴訟費用由上訴人負擔。
    事實及理由
一、上訴人聲明：（一）原判決廢棄。（二）被上訴人在第一審
    之訴及假執行之聲請均駁回。
    被上訴人聲明：如主文所示。
二、被上訴人起訴主張：兩造均為坐落桃園縣中壢市○○段257-
    1地號土地上，門牌號碼中壢市○○○路200巷8、10、12、1
    4、16號五層樓建物（下稱系爭建物）之區分所有權人。上
    訴人未經伊及其他共有人同意，擅自在5樓頂平台增建如原
    判決附圖編號1、2、3、4、5、6、7（原判決贅載8）所示位
    置面積合計121.7平方公尺之6樓增建物（不含外牆原有高1.
    18公尺之水泥牆），並在系爭建物10號1樓之公共空間增建
    或增設如原判決附圖編號9所示位置面積0.25平方公尺之水
    泥牆及玻璃牆面、編號10所示位置面積0.23平方公尺之鐵門
    、編號11所示位置面積0.4平方公尺之水泥牆、玻璃牆面及
    鐵捲門、編號8所示位置面積0.6平方公尺之水泥牆、編號12
    所示位置面積2.7平方公尺之廁所，並占用編號13、14所示
    位置面積各為19.71平方公尺、21.17平方公尺之空間，侵害
    伊及其他區分所有權人之使用權利。依系爭建物之使用執照
    所示，系爭建物之1樓為停車場，5樓頂除梯間及水塔外為平
    台，並無前述增建或增設物，係上訴人無權占用後所為，應
    由上訴人拆除，爰依民法第767條規定請求排除侵害等情，
    求為命上訴人將系爭建物如原判決附圖編號9所示位置面積
    0.25平方公尺之水泥牆及玻璃牆面、編號10所示位置面積0.
    23平方公尺之鐵門、編號11所示位置面積0.4平方公尺之水
    泥牆、玻璃牆面及鐵捲門、編號8所示位置面積0.6平方公尺
    之水泥牆、編號12所示位置面積2.7平方公尺之廁所拆除，
    並將編號13、14所示位置面積各為19.71平方公尺、21.17平
    方公尺及系爭建物8、10、12、14、16號5樓頂如原判決附圖
    編號1、2、3、4、5、6、7所示位置、面積合計121.7平方公
    尺之6樓增建物（不含外牆原有高1.18公尺之水泥牆）拆除
    ，騰空返還予被上訴人及其他共有人全體之判決。
    上訴人則以：兩造均為系爭建物之區分所有權人，建商於售
    屋時答應將系爭建物之頂樓及1樓之公共空間加建供伊使用
    ；詎建商完工後交屋前遭人檢舉違章建築，經桃園縣政府工
    務局將頂樓部分門壁拆除，並在各加蓋之屋頂打洞，僅留下
    樑柱及磚砌矮牆；1樓公共空間部分之門牆，亦遭拆除。伊
    乃在5樓頂加蓋棚架以防下雨漏水，1樓公共空間安裝鐵門及
    門鎖，並將鑰匙及刷卡卡片交付被上訴人進出使用。系爭建
    物如原判決附圖所示增建、增設物均係建商所為，非伊所有
    ，被上訴人訴請伊拆除，為無理由云云，資為抗辯。
三、兩造不爭執之事實：
（一）兩造均為系爭建物之區分所有權人，系爭建物5樓頂平台
      增建有如原判決附圖編號1、2、3、4、5、6、7所示位置
      、面積之增建物，10號1樓之公共空間增建或增設如原判
      決附圖編號8、9、10、11、12所示位置、面積之增建物及
      增設物。如原判決附圖編號13、14所示位置、面積之空間
      為上訴人所使用。
（二）證據：土地及建物登記謄本、系爭建物5樓頂照片、10號1
      樓公共空間增建前後之照片、原審及本院勘驗筆錄（見原
      審卷13-18、38-42、89-91頁、本院卷29-31、82-131頁）
      。
四、按所有人對於無權占有或侵奪其所有物者，得請求返還之；
    對於妨害其所有權者，得請求除去之，民法第767條定有明
    文。又依民法第821條規定，各共有人對於第三人，得就共
    有物之全部為本於所有權之請求；並為共有人全體之利益，
    為回復共有物之請求。
五、經查被上訴人主張系爭建物5樓頂平台增建有如原判決附圖
    編號1、2、3、4、5、6、7所示位置、面積之增建物，10號1
    樓之公共空間增建或增設如原判決附圖編號8、9、10、11、
    12所示位置、面積之增建物及增設物，及如原判決附圖編號
    13、14所示位置、面積之空間為上訴人所使用之事實，為兩
    造所不爭執，並經原審及本院赴現場勘驗明確，堪信為真實
    。上訴人雖抗辯上述增建物係建商所為，非伊所增建，伊就
    增建物無處分權，被上訴人不得請求伊拆除云云。惟查上訴
    人自認伊在購買系爭建物之區分所有部分時，建商答應將系
    爭建物10號1樓之公共空間及全部頂樓加蓋給伊（見原審卷2
    8頁、本院卷30頁）；雖伊復抗辯未交付前即被檢舉而遭桃
    園縣政府主管機關派員拆除云云；惟系爭建物10號1樓之公
    共空間經增建或增設如原判決附圖編號8、9、10、11、12所
    示位置、面積之增建物及增設物為上訴人所使用，已如前述
    ；而上訴人既自認建商答應將系爭建物10號1樓之公共空間
    及全部頂樓加蓋給伊，系爭建物10號1樓之公共空間復經增
    建或增設增建物及增設物為上訴人所使用，頂樓之增建物既
    係與1樓之增建物及增設物同時為之，應認係為上訴人之利
    益所增建，亦即上訴人就系爭建物10號1樓公共空間之增建
    物及增設物暨頂樓之增建物為有處分權人。又上訴人所提出
    伊購買系爭建物區分所有部分之買賣契約書所載之出賣人丁
    ○○、丙○○經到場作證，均證稱對於興建系爭建物一事並
    不知情；另一出賣人甲○雖經通知未到場作證，惟上訴人自
    認建商答應將系爭建物10號1樓之公共空間及全部頂樓加蓋
    給伊，系爭建物之增建物及增設物係為上訴人之利益所增建
    ，有如前述，甲○縱未到場作證，亦不影響本件之論斷。上
    訴人未經系爭建物之全體區分所有權人之同意，在系爭建物
    為增建、增設，被上訴人主張上訴人侵害伊之所有權，應屬
    有據。
六、綜上所述，被上訴人依民法第767條及第821條之規定，請求
    上訴人將系爭建物10號1樓如原判決附圖編號9所示位置面積
    0.25平方公尺之水泥牆及玻璃牆面、編號10所示位置面積0.
    23平方公尺之鐵門、編號11所示位置面積0.4平方公尺之水
    泥牆、玻璃牆面及鐵捲門、編號8所示位置面積0.6平方公尺
    之水泥牆、編號12所示位置面積2.7平方公尺之廁所拆除，
    並將編號13、14所示位置面積各為19.71平方公尺、21.17平
    方公尺及系爭建物8、10、12、14、16號5樓頂樓如原判決附
    圖編號1、2、3、4、5、6、7所示位置面積合計121.7平方公
    尺之6樓增建物（不含外牆原有高1.18公尺之水泥牆）拆除
    ，騰空返還予被上訴人及其他共有人全體，為有理由，應予
    准許。原審為上訴人敗訴之判決，並無不合；上訴論旨指摘
    原判決不當，求予廢棄改判，為無理由。
七、兩造其餘之攻擊或防禦方法及未經援用之證據，經本院斟酌
    後，認為均不足以影響本判決之結果，無逐一詳予論駁之必
    要。併此敘明。
八、據上論結，本件上訴為無理由，依民事訴訟法第449條第1項
    、第78條，判決如主文。
中    華    民    國    95    年    9     月    12    日
                  民事第八庭
                      審判長法  官  吳景源
                            法  官  連正義
                            法  官  鄭威莉
正本係照原本作成。
不得上訴。
中    華    民    國    95    年    9     月    13    日
                            書記官  秦慧榮


司法院資訊處製作；財團法人民間司法改革基金會備份。
